【裁判字號】    94,訴,251
【裁判日期】    950424
【裁判案由】    偽造有價證券等
【裁判全文】
臺灣花蓮地方法院刑事判決               94年度訴字第251號
公  訴  人  臺灣花蓮地方法院檢察署檢察官
被      告  丙○○
指定辯護人  范明賢律師
上列被告因偽造有價證券等案件，經檢察官提起公訴（94年度偵
字第2208號），本院判決如下：
    主  文
丙○○意圖供行使之用，而偽造有價證券，處有期徒刑年捌月
。偽造之發票日民國九十三年五月二十八日、票面金額新台幣貳
拾萬元、發票人姜國行、票號第FAY0000000號之支票壹紙及偽造
之姜國行印章壹枚均沒收。
    事  實
一、丙○○於民國93年5月14日（起訴書誤載為93年5月13日前幾
    日），在花蓮縣吉安鄉○○路果菜市場附近，拾獲乙○○所
    遺失之票號FAY0000000、付款人中國農民銀行花蓮分行、帳
    號04165-9 之空白之支票一紙（發票日期、金額及發票人均
    未填蓋，下稱系爭支票，嗣經乙○○於93年5 月17日至上開
    銀行辦理掛失止付）後，竟意圖為自己不法之所有，將之侵
    占入己，復基於意圖供行使之用而偽造及行使偽造有價證券
    之犯意，先利用某不知情之刻印店人員，在不詳處所偽刻「
    姜國行」印章1 枚，簽蓋於該紙支票之發票人簽章而以偽造
    「姜國行」之印文後，旋於翌日（93年5 月15日），持系爭
    支票至花蓮市○○路明廉國小附近，交付予戊○○以抵償先
    前積欠之借貸債務新臺幣（下同）9萬8千元旋離去，嗣戊○○發現該支票尚未填載面額及發票日，旋電話聯繫丙○○，
    丙○○乃佯稱該支票係票主本人借予伊使用，授權額度20萬
    元以內，要戊○○自行於系爭支票簽發面額20萬元及發票日
    後，持向他人借調現金，再將扣抵上開債務所剩款項找還伊
    ，致不知情之戊○○誤信為真，乃依丙○○所陳而接續於系
    爭支票發票金額及發票日簽發20萬元及93年5 月28日等發票
    事項而將系爭支票偽簽發完成，嗣其本人並於系爭爭票後背
    書後，於同日持之向不知情之劉植楓調借現金20萬元，扣除
    丙○○積欠之9萬8千元後，將餘款全數交付丙○○。迄於93
    年5 月28日劉植楓持上開偽造支票前往提示，因掛失止付不
    獲兌現，而查悉上情。
二、案經花蓮縣政府警察局吉安分局報告臺灣花蓮地方法院檢察
    署檢察官偵查起訴。
    理  由
一、訊據被告丙○○固坦承伊有交付系爭支票予戊○○等情不諱
    ，然矢口否認有上開侵占系爭支票及偽造系爭支票之犯行，
    辯稱：系爭支票係黃建群（即黃正新）交付伊，告知系爭支
    票係其老闆交付之工作報酬，請伊幫忙調借4 萬元，當時系
    爭支票已蓋妥發票人姜國行之印章，金額、日期空白，伊收
    受後於一星期左右交付戊○○幫忙調現，告知戊○○票面金
    額可填載20萬元，嗣戊○○交付5 萬元予伊，伊即轉交黃建
    群，並無偽造該系爭支票云云。然查：
（一）系爭支票為乙○○向中國農民銀行花蓮分行所請領使用，
      然連同票號FAY0000000、FAY0000000號之發票日、發票金
      額及發票人均為空白之支票共計3張，於93年5月14日，在
      花蓮縣吉安市○○路果菜市場附近不慎遺失，乙○○發現
      後，即於93年5 月17日至上開銀行申報票據遺失，並為掛
      失止付之事實，業據證人乙○○於本院審理中證述甚詳，
      並有遺失票據申報書影本1 份在卷可按。是被告交付戊○○之系爭支票，係乙○○所遺失之空白支票甚明。
（二）乙○○遺失系爭支票後，經被告於93年5 月15日持之至花
      蓮市○○路明廉國小附近交付予戊○○，被告交付系爭支
      票時，其上已蓋妥發票人為「姜國行」之印章、另發票金
      額、日期均為空白等情，此為被告所不否認，並與證人戊○○到庭證述大致相符，是此部分事實堪已認定。又查戊○○收受該支票後，於當日由其填載發票金額20萬元、發
      票日期93年5 月28日等發票事項而完成該系爭支票發票行
      為後，於該支票背面背書，再於同日交付劉植楓調借同支
      票面額之現金，嗣劉植楓乃於93年5 月28日持之至銀行提
      示，因遭乙○○掛失止付且發票章不符致不獲兌現等情，
      業經證人劉植楓、戊○○分別於警詢及本院審理時證述大
      致互核一致，並有上開支票正、反面影本、退票理由單 1
      份在卷可參，此部分亦堪認為真實。
（三）再查，質諸證人戊○○就被告交付系爭支票過程於本院具
      結證稱：「（檢察官問：被告為何拿支票給你？）因為他
      之前欠我錢，欠8萬8千元。（有關借款金額部分，嗣經證
      人於本院交互詰問後，確認更正為其於警詢筆錄之初所陳
      之9萬8千元）」、「（檢察官問：既然只欠你8萬8千元，
      為何是拿20萬元支票給你？）我先將票調現後，我扣除 8
      萬8 千元後，剩餘的現金就交給被告。」、「（檢察官問
      ：支票上面的金額20萬元、日期是否均是你所書寫？）是
      ，他拿給我的時候是有蓋好發票章，但是日期及金額是空
      白的，他電話跟我說金額可以填20萬元以內，他跟票主是
      好朋友，並表示他跟票主也很好，是賣水果的。後來票主
      乙○○有親自到我家中找我，詢問票的事情，我才知道票
      有問題，我就找被告出來和票主乙○○一起會面，當時被
      告在電話中還強調他跟票主是朋友，結果被告到場卻不認
      識乙○○，當時被告還是強調票是票主借他的。」、「（
      檢察官問：他有無說是丁○○或黃正新借給他的？）沒有
      ，他說是票主直接借給他的。」、「（檢察官問：被告跟
      你說你可以填寫金額20萬元以下，你當時是否知道被告有
      無經過票主的授權？被告當時是怎麼跟你說的？）他說是
      票主同意的，票主跟他很熟。」、「（審判長問：你拿到
      支票多久後，扣除被告所欠的錢，將其餘現金交給被告？
      ）我當天幾個小時後，我就換好現金，並將剩下的錢交給
      被告，也是約在中央路上。」、「（審判長問：被告交付
      給你的系爭支票上，當時日期及金額均空白，你為何不會
      懷疑？）他當時交給我時，就馬上走了，後來我發現是空
      白的，就打電話問他，他就叫我自己填，說金額20萬元以
      內都OK，日期填一個月或一個半月，說票主那邊已經說好
      了。後來我把票給阿楓，阿楓有打電話問銀行，銀行說沒
      有問題。」、「（審判長問：既然被告拿支票給你是要償
      還之前的9萬8千元，為何要填20萬元這麼多？）被告說剩
      下的他要用。」、「（審判長問：你有無扣一些利息？）
      沒有，但是劉植楓有給我扣利息，扣不多，我是扣掉被告
      欠我的9萬8千元後，剩下的就給被告。」等語。再參以戊○○交付系爭本票予劉植楓調現時，其本人即在該支票背
      面為背書行為，且所記載之住址、身分證字號之資料均為
      真實等情，有系爭支票背面影本可稽，是衡以證人戊○○
      於收受被告系爭支票後，有於該支票上為背書擔保該票據
      債務之行為等情，可知戊○○收受系爭支票及填載票面金
      額與日期時，主觀上應認知該支票來源係正當，且有經票
      主本人授權下所為，堪認戊○○上開對於被告交付支票之
      緣由及其填載系爭支票金額、發票日後交付劉植楓調借現
      金之前後過程，應非虛構，堪可信為真實。
（四）至被告雖否認持系爭支票予戊○○抵償債務及找現，且辯
      稱系爭支票係「丁○○」之人所交付，該人又叫「黃正新
      」，請伊幫忙調借現金等情置辯不可採，理由如下：
 （1）被告就交付支票予戊○○調借現金之情節部分，先於本院
      準備程序供稱：「他（指丁○○）要我幫他調40000 元，
      我就轉給戊○○，因為他（指戊○○）在當舖上班，後來
      也有拿到錢，我當時在場，他們二人當場在明廉國小附近
      交付40000 元」等語，嗣於戊○○於本院審理庭作證後，
      其復改稱：「（審判長問：你票交給戊○○調現及拿到現
      金時，黃正新人在何處？）都在對街，沒有在旁邊，戊○○沒有看到黃正新，我也不想讓他們二人互相認識。」等
      語，對於黃正新是否有在場，戊○○交付款項予何人之重
      要情節出入甚大，而系爭支票被告交付戊○○之目的係抵
      債及找現等情，業據證人戊○○證述甚詳已如上所述，且
      參以被告交付戊○○系爭支票時，其上並未填載面額、發
      票日，果若係「黃正新」或「丁○○」之人持票請託被告
      向他人調借現金4 萬元，何以未填載固定金額而由被告交
      付戊○○自行填載，其所辯情節，顯與常情有違，是被告
      所辯伊交付系爭支票予戊○○係受黃正新或丁○○之人請
      託調借現金4 萬元等情節，顯係被告杜撰之詞，委難採信
      。
（2） 又質諸被告對系爭支票之來源，先於警詢中供稱：「是友
      人黃正新交給我的，在93年5 月初於王母娘娘廟前交給我
      的」、「黃正新聯絡電話為0000000000」、「黃正新告訴
      我支票是他老闆的，要換現金，問我有沒有地方可以換。
      」（見本案93年6 月30日被告警詢筆錄）；復於偵查中供
      稱：「朋友黃正新請我幫他用支票調現金交給我該支票，
      時間忘了，在明廉國小對面的一家便利商店交給我的」（
      見本案94年1月3日警詢筆錄），於本院準備程序時則供稱
      ：「這張票是丁○○拿給我的，我沒有他的資料，他是我
      之前經營網咖的常客，年約30歲，租屋在太昌。支票是他
      在我交給戊○○支票前約一個禮拜交給我的，他要我幫他
      調現4 萬元」等語，對於其取得系爭支票之地點及交付支
      票之人究係「黃正新」或「丁○○」等重要情節，前後供
      述即有不一，已有可疑，又參以其辯稱「黃正新」或「丁○○」交付系爭支票之時點係93年9 月上旬，係在被害人
      乙○○遺失系爭支票之前，顯不合常理。況經本院依被告
      所稱「黃正新」或「黃建群」之年籍資料以法務部戶役政
      連結作業系統調閱相關戶籍資料後，再向警政機關調閱相
      關「黃建群」口卡片予被告辨識，被告稱均無伊所指之「
      黃建群」或「黃正新」之人，此有卷附相關「丁○○」之
      戶籍資料與「丁○○」之口卡片3 份可參。再者於警訊之
      初，警方請被告提供相關「黃正新」之聯繫資料，被告所
      提供之聯絡電話為「0000000000」，但查上開電話門號之
      申請人為被告友人謝明賢，謝明賢於92年5 月21日申請後
      ，僅使用約4 個月，即於92年10月間即借予被告使用迄今
      ，而謝明賢亦不認識「黃正新」之人，業經證人謝明賢於
      警詢證述甚明（見本院警卷93年7 月18日警詢筆錄），並
      有遠傳電信股份有限公司函覆上開電話申請使用人資料存
      卷可考。而被告於本院係供稱：「謝明賢借我的門號，後
      來我借給黃正新用，我後來有跟他要回來，因為我後來無
      法經營網咖，黃正新就把手機當面還給我，那是93年初我
      網咖結束營業之後左右的事。」等語，姑不論被告是否曾
      將上開電話另借他人使用，惟其於警詢時該電話已係其本
      人使用，與他人或黃正新均無涉，是觀諸被告於警詢時隱
      瞞該電話係其本人使用之事實而誤導警方追查無門之行為
      ，均再再證明被告所辯系爭支票係「黃正新」或「丁○○
      」之人交付予伊幫忙調借現金之情節均係被告所虛構，自
      難採信。
（3） 綜上所陳，被告所辯均係卸責杜撰之詞，不足採信。
二、綜上，再參以被告交付系爭支票予戊○○抵債之時點，係乙○○遺失系爭支票之翌日，時間相隔甚短，且依乙○○證稱
    遺失系爭支票之場所為花蓮縣吉安鄉○○路果菜市場附近等
    語，而核與證人戊○○所證：被告交付系爭支票時，告知伊
    票主係賣水果的等情，是有關被告告知戊○○之票主職業，
    與乙○○遺失支票之場所顯有密切關聯，而被告自始對系爭
    支票來源均無法提供合理解釋如上所述，益證系爭支票應係
    被告本人拾獲後，與之侵占據為己有，嗣被告盜刻「姜國行
    」之印章並偽蓋於系爭支票發票人處後，徉以票主所借而持
    之交付戊○○抵債及找現，再利用不知情之戊○○接續偽簽
    發系爭支票金額、發票日後進而持之交付劉植楓調借現款20
    萬元而行使用以抵債及找現等犯行。是本案事證明確，被告
    犯行應堪認定，應依法論科。
三、核被告所為，係犯刑法第337條之侵占遺失物罪及第201條第
    1 項之偽造有價證券罪。被告係利用某不知情之刻印店人員
    為之偽刻「姜國行」之印章及利用不知情之戊○○接續偽簽
    發系爭支票上發票金額、發票日等發票事項以完成偽造系爭
    支票之行為，核係間接正犯，應論以正犯之罪；其偽造「姜
    國行」之印章及印文，為其偽造支票之部分行為，偽造後復
    持以行使，此行使之低度行為，應為偽造之高度行為吸收，
    均不另論罪；又被告行使偽造有價證券其目的係清償其債務
    ，其詐欺罪為行使偽造有價證券罪所吸收，不另成立詐欺罪
    。又被告侵占支票復偽造有價證券，其所犯2罪間具有方法
    、目的之牽連關係，應依刑法第55條牽連犯之規定，從一重
    之偽造有價證券罪處斷。爰審酌被告不思循正當途徑獲取金
    錢以清償債務，且犯罪後猶飾詞卸責，毫無悔意，及參以其
    偽造之支票張數、金額，對金融秩序所造成之不良影響等一
    切情狀，量處如主文所示之刑。偽造之發票日93年5 月28日
    、票面金額20萬元、發票人姜國行、票號第第FAY0000000號
    之支票1紙，應依刑法第205條沒收，不另宣告沒收其上偽造
    之「姜國行」印文；另被告偽造之「姜國行」印章1 枚雖未
    扣案，惟無證據可證明已滅失，亦不論屬被告所有與否，應
    依刑法第219條之規定諭知沒收。
據上論斷，應依刑事訴訟法第299條第1 項前段、刑法第201條第
1項、第337條、第55條、第205條、第219條，罰金罰鍰提高標準
條例第1條前段，判決如主文。
本案經檢察官甲○○到庭執行職務。
中    華    民    國    95    年    4     月    24    日
                        臺灣花蓮地方法院刑事第三庭
                              審判長法  官  鄭培麗
                                    法  官  楊仲農
                                    法  官  張嘉芬
上列正本證明與原本無異。
如對本判決不服，應於送達後10日內，向本院提出上訴狀。（應
抄附繕本）
                                    書記官  陳雅君
中    華    民    國    95    年    4     月    24    日
附錄本判決論罪之法律條文：
中華民國刑法第201條第1項：
意圖供行使之用，而偽造、變造公債票、公司股票或其他有價證
券者，處三年以上十年以下有期徒刑，得併科三千元以下罰金。


司法院資訊處製作；財團法人民間司法改革基金會備份。
